臺灣高等法院民事判決　　　　　　　　 100年度重上字第35號
　　上　訴　人　李鵬順
　　訴訟代理人　李益源
　　上　訴　人　李清雄
　　被上訴　人　陳月華
　　　　　　　　林振興
　　　　　　　　何明校
　　　　　　　　徐榮新
　　共　　　同
　　訴訟代理人　陳殷朔律師
上列當事人間請求拆屋還地事件，上訴人對於中華民國99年8月
31日臺灣士林地方法院98年度重訴字第342號第一審判決提起上
訴，本院於100年6月15日言詞辯論終結，判決如下：
    主  文
上訴駁回。
第二審訴訟費用，由上訴人李鵬順負擔百分之九十五，餘由上訴
人李清雄負擔。
    事實及理由
一、上訴人李清雄經合法通知未於言詞辯論期日到場，核無民事
    訴訟法第386 條所列各款情事，爰依被上訴人聲請一造辯論
    而為判決。
二、被上訴人主張：被上訴人為坐落臺北市○○區○○段1 小段
    469 、469-1 、470、470-1、470-2、470-3、470-4、471、
    472地號等9筆土地（下稱系爭土地）之共有人，被上訴人陳
    月華、林振興、何明校、徐榮新對於各筆土地之應有部分依
    序為1/2、1/4、1/8、1/8。詎上訴人李鵬順未經被上訴人同
    意，擅自於系爭土地上興建如原判決附圖（下稱附圖）所示
    編號A、A1、B、B1、B2、C、C1部分之建物、D部分之雞舍、
    E、E1 部分之木搭屋（占用土地坐落、面積、使用情形如附
    圖說明），上訴人李清雄則占用其中編號A、A1 部分之建物
    ，上訴人之行為致被上訴人就系爭土地所有權之行使受有損
    害，爰依民法第767條及第179條等規定，求為命：(一)上訴人
    李鵬順應將附圖所示編號A、A1、B、B1、B2 、C、C1部分之
    建物、D部分之雞舍、E、E1部分之木搭屋拆除，並返還該部
    分之土地予被上訴人。(二)上訴人李清雄應自附圖所示編號A
    、A1部分之建物遷出。(三)上訴人李鵬順應給付被上訴人陳月
    華新臺幣（下同）14,202元，及其中1 萬979 元自99年3 月
    4 日起算之法定遲延利息，暨自99年1 月1 日起至返還前開
    第(一)項所示土地之日止按月給付被上訴人陳月華256 元；應
    給付被上訴人林振興2,099 元及其中1,319 元自99年3 月 4
    日起算之法定遲延利息，暨自99年1 月1 日起至返還第(一)項
    所示土地之日止按月給付被上訴人林振興128 元；應給付被
    上訴人何明校、徐榮新各1,049 元及其中659 元自99年3 月
    4 日起算之法定遲延利息，暨自99年1 月1 日起至返還第(一)
    項所示土地之日止按月給付被上訴人何明校、徐榮新各64元
    之判決（被上訴人另對原審被告李定機請求拆屋還地及返還
    不當得利部分，經原審判決後雖據李定機聲明不服，惟未據
    繳納第二審裁判費，經本院定期命其補正仍未補正，已經本
    院於100 年3 月11日以裁定駁回李定機之上訴確定。另被上
    訴人對上訴人所為請求而遭原審駁回部分，未據被上訴人聲
    明不服）。
    被上訴人聲明：上訴駁回。
三、上訴人李鵬順聲明：(一)原判決不利於上訴人李鵬順部分均廢
    棄。(二)上開廢棄部分，被上訴人在第一審之訴駁回。
    上訴人李清雄聲明：(一)原判決判令上訴人李清雄自如附圖編
    號A、A1 之建物遷出部分廢棄。(二)上開廢棄部分，被上訴人
    在第一審之訴駁回。
    上訴人答辯略以：(一)系爭土地之地主原為徐姓、莊姓、吳姓
    、侯姓等4 人，借名登記於游金樹名下，於81、82年間經上
    開地主同意由上訴人李鵬順開墾，並經被上訴人徐榮新邀請
    上訴人李鵬順開發，上訴人李鵬順因而上山在系爭土地上建
    築房屋，並非故意侵占或無權占有，此有原審證人王儷樺之
    證詞可明。(二)迨游金樹於93年間死亡，由其子女游李錦等 6
    人繼承，其後再輾轉移轉登記予被上訴人，惟上訴人李鵬順
    既經前地主同意而占用系爭土地，則與地主間存有上訴人李
    鵬順居住使用為目的之借貸關係，未定期限，而上訴人李鵬
    順迄今仍繼續居住使用坐落系爭土地上之建物，該等建物尚
    非不堪使用，使用目的未消滅，則借貸關係仍存續。(三)上訴
    人李鵬順就系爭土地之開墾、維護水土保持等共計支出
    1,500 萬元，得以該費用與被上訴人請求之不當得利金額主
    張抵銷等語抗辯。
四、兩造不爭執之事實：
  (一)被上訴人陳月華、林振興、何明校、徐榮新為系爭9 筆土地
    之共有人，對各筆土地之應有部分依序為 1/2、1/4、1/8、
    1/8，有土地登記謄本可憑（原審訴字卷第25-42頁）。
  (二)李鵬順於系爭土地上興建如附圖所示編號A、A1、B、B1、B2
    、C、C1部分之建物、D部分之雞舍、E、E1部分之木搭屋（
    占用土地之位置、面積、使用情形詳如附圖說明），面積共
    計266.49平方公尺（132.22+14.98+59.46+0.55+0.27+11.07
    +6.83+17.14+9.41+14.56= 266.49），上訴人李清雄則居住
    使用其中編號A 、A1部分之建物，業經原法院會同臺北市士
    林地政事務所人員至現場勘驗測量明確，有勘驗筆錄、土地
    複丈成果圖及現場照片可稽（原審調字卷第24-29、89 頁，
    訴字卷第45-48、63-67頁），並為兩造所不爭執。
五、本件重要爭點在於：
  (一)上訴人李鵬順所有建物、雞舍、木搭屋占用被上訴人所有系
    爭土地，有無正當權源？
  (二)被上訴人請求上訴人李鵬順拆屋還地及請求上訴人李清雄自
    編號A、A1部分之建物遷出，有無理由？
  (三)被上訴人依不當得利之法律關係，請求上訴人李鵬順給付不
    當得利，有無理由？
  (四)上訴人李鵬順以開發、維護系爭土地費用1,500萬元據以主
    張抵銷之抗辯，是否正當？
六、上訴人李鵬順所有建物、雞舍、木搭屋占用被上訴人所有之
    系爭土地，有無正當權源？
  (一)按當事人主張有利於己之事實者，就其事實有舉證之責任，
    民事訴訟法第277條前段定有明文。被上訴人乃系爭9筆土地
    之所有權人，業據提出土地登記謄本為憑（原審訴字卷第29
    -42 頁）。上訴人李鵬順不爭執在系爭土地上興建A 、A1、
    B 、B1、B2、C 、C1、Ｄ、E 、E1等部分建物之事實，惟抗
    辯：伊並非無權占用，係地主徐榮新邀請伊上山開墾系爭土
    地，故伊占用系爭土地基於使用借貸契約關係之正當權源云
    云，為被上訴人所否認，則上訴人李鵬順應就其與系爭土地
    地主間存有使用借貸法律關係之事實負舉證責任。
  (二)上訴人李鵬順抗辯：被上訴人徐榮新邀伊上山開發，同意伊
    使用系爭土地乙節，無非以證人王儷樺、康順興及李仁傑等
    人證詞為據，然查：
    1.依證人康順興證稱：李鵬順有向伊子借電使用，有付電費
      ，借電時伊不在場，伊不知地主是誰，也沒有看過徐榮新
      云云在卷（原審訴字卷第154 -155頁），可見該證人對上
      訴人李鵬順是否經地主同意占用系爭土地乙節並不知情。
    2.另證人王儷樺於原審到庭證稱：「李鵬順剛剛到山上請人
      家工作的時候，我去幫他煮飯，從事上開工作半年多以上
      」、「有看過徐先生就是徐榮新、徐先生的媽媽、司機、
      舅子、侯先生，何先生我不知道名字」、「（問：證人是
      否知悉系爭土地地主同意讓被告使用系爭土地？）答：一
      開始我是聽人家講，李先生、徐先生兩個人在莊裡面很熟
      ，後來徐先生說山裡面有一塊地，要李先生去開發。一開
      始我不知道」、「沒有親耳聽到徐先生說要李先生去開發
      ，但是我在幫李鵬順煮飯的時候，有聽到徐先生、徐先生
      的媽媽、司機、舅子說那邊開發後，以後可以去那邊渡假
      。他們說這話的當時，李鵬順也在場」、「我去那邊煮飯
      的時候，他星期日有去那邊，徐先生說開墾後，週六、週
      日可以去那邊渡假，徐榮新他們也有去過，徐榮新的媽媽
      也有去過。沒有說過要租或請他去做事」等情（原審訴字
      卷第152頁反面-154 頁）。但查證人王儷樺證述：其並未
      親聞被上訴人徐榮新同意上訴人李鵬順開發，亦未說過出
      租或委請上訴人李鵬順開發系爭土地之話語，則僅以其曾
      聽聞徐榮新說系爭土地開發後週末假日可以去渡假云云，
      尚難執作被上訴人徐榮新前曾同意上訴人李鵬順無償借貸
      使用系爭土地之認定。
    3.另證人李仁傑雖於本審到庭證稱：伊與李鵬順之子為鄰居
      及同學，記得在國小時去山上私人住宅門前游泳池之事情
      ，但對於去看上訴人李鵬順現在山上開發前之情形沒有印
      象，當時有李鵬順及子李益源，至於別人因為不認識所以
      不記得，山上開發之後伊有再去2、3次等情云云（本院卷
      第61 頁反面-62頁），可見證人李仁傑亦無法證明系爭地
      主同意上訴人李鵬順使用系爭土地之事。
  (三)依上所陳，上訴人李鵬順舉出之證據無法據以認定其與系爭
    土地之地主間有使用借貸之法律關係，故其抗辯有占用系爭
    土地之正當權源，尚無可採。
七、被上訴人請求上訴人李鵬順拆屋還地及請求上訴人李清雄自
    編號A、A1部分之建物遷出，有無理由？
    被上訴人為系爭土地之所有權人，上訴人李鵬順未能舉證證
    明占用系爭土地有正當權源，即屬無權占有，業已侵害被上
    訴人就系爭土地所有權能之行使，從而被上訴人依民法第
    767 條規定，請求上訴人李鵬順將其於系爭土地上興建如附
    圖所示A 、A1、B 、B1、B2、C 、C1等部分建物、D 部分雞
    舍、E 、E1部分木搭屋等建物均予拆除，返還占用之土地予
    被上訴人，為有理由，應予准許。又上訴人李鵬順既無占用
    系爭土地之正當權源，則其准許其子上訴人李清雄在附圖所
    示A 、A1部分建物內居住，亦乏依據，故被上訴人請求上訴
    人李清雄自附圖所示A 、A1部分建物遷出，亦屬有有據，應
    予准許。
八、被上訴人依不當得利之法律關係，請求上訴人李鵬順給付不
    當得利，有無理由？
  (一)按無法律上之原因而受利益，致他人受損害者，應返還其利
    益，民法第179條前段定有明文。次按無權占有他人土地，
    可獲得相當於租金之使用利益，並致土地所有權人受有同額
    之損害，應為社會之通念，是無權占有人顯係無法律上之原
    因而受利益，土地所有權人得依不當得利法則，請求返還相
    當於租金之利益。
  (二)上訴人李鵬順在系爭土地上興建建物，無權占用系爭土地，
    受有相當於租金計算之使用利益。次按城市地方房屋之租金
    ，以不超過土地及其建築物申報總價額年息10% 為限，此規
    定於租用基地建築房屋者亦準用之，土地法第97條第1 項、
    第105 條定有明文。而所謂土地價額係指法定地價，為土地
    法施行法第25條所明定。又土地法第148 條規定，土地所有
    權人依土地法所申報之地價為法定地價；再依平均地權條例
    第16條前段規定，土地所有權人未於公告期間申報地價者，
    以公告地價80% 為其申報地價。
  (三)查上訴人李鵬順在系爭470、472 地號上興建如附圖所示A、
    A1、B、B1、B2、C、C1、D、E、E1等部分建物，無權占用土
    地之面積共計266.49平方公尺，有複丈成果圖可按（原審調
    字卷第89 頁）。查470、472地號土地自93年1月起至95年12
    月止之公告地價均為每平方公尺1,200 元，則申報地價為每
    平方公尺960元；自96年1月起至98年12月止之公告地價均為
    每平方公尺1,100元，則申報地價為每平方公尺880元；自99
    年1 月起公告地價均為每平方公尺960 元，則申報地價為每
    平方公尺768 元，有公告地價資料可稽（ 原審訴字卷第187
    、189 頁）。本院審酌：系爭土地位於臺北市北投區○○○
    路之山上，建物供作住宅居住、養雞及倉庫使用，坐落地點
    交通不便，距最近之公車站牌尚需步行約10分鐘，人煙稀少
    ，雜草遍布，有原審勘驗筆錄、電子地圖及現場照片8 張足
    憑（原審調字卷第32號卷第27-28 頁，訴字卷第45-48 、63
    -67 、150 、194 頁），因認上訴人李鵬順占用系爭470 、
    472 地號土地相當於租金之不當得利金額以土地申報地價之
    年息3%計算為適當，則上訴人李鵬順占用系爭470 、472 地
    號土地面積共計266.49平方公尺， 不當得利之金額自95年1
    月至同年12月止每 月為640 元（266.49x960x3% ÷12＝640
    ，元以下四捨五入，下同），自96年1 月起至98年12月止每
    月為586 元（266.49x880x3% ÷12＝586 ），自99年1 月起
    每月為512 元（266.49x768×3%÷12＝512 ）。
  (四)又查被上訴人陳月華於95年1 月19日取得系爭土地所有權應
    有部分1/2，被上訴人林振興於97 年10月22日取得系爭土地
    所有權應有部分1/4 ，另被上訴人何明校、徐榮新於97年10
    月22 日取得系爭土地所有權應有部分各1/8，有土地登記謄
    本足憑（原審訴字卷第25 -42頁），茲分別計算上訴人李鵬
    順應給付被上訴人每人之不當得利金額如下：
    1.被上訴人陳月華部分：
      自95年1月19日起至98年1月31日止不當得利金額為1萬979
      元【[640x(11+13/31)]+(586×25)×1/2=10,979】，自98
      年2月1日起至同年12月31日止不當得利金額為3,223元（
      586x11x1/2=3,223），合計為1萬4,202元（10,979+3,223
      =14,202） ；另自99年1月1日起至返還前開占用土地之日
      止按月給付256元（512x1/2 =256）。
    2.被上訴人林振興部分：
      自97年10月22日起至98年7月21日止不當得利金額為1,319
      元（586x9x1/4=1,319），自98年7月22日起至同年12月31
      日止不當得利損害金為780元【586x(5+10/31)x1/4=780】
      合計為2,099元（1,319+780=2,099）；另自99年1月1日起
      至返還前開占用土地之日止按月給付128元（512x1/4=128
      ）。
    (3)被上訴人何明校、徐榮新部分：
      自97年10月22日起至98年7月21日止不當得利金額為659元
      （586x9x1/8=659），及自98年7月22日起至98年12月31日
      止之不當得利金額為390元【586x(5+10 /31)x1/8=390】
      合計為1,049元（659+390=1,049）；另自99年1月1日起至
      返還前開占用土地之日止按月給付被上訴人何明校、徐榮
      新各64元（512x1/8=64）。
九、上訴人李鵬順以開發、維護系爭土地費用1,500 萬元據以主
    張抵銷之抗辯，是否正當？
    上訴人李鵬順另抗辯：伊於系爭土地上開墾並維護水土保持
    ，支出共計1,500 萬元，據以與本件伊應給付之不當得利金
    額抵銷云云。惟查上訴人李鵬順就其支出之費用並未提出各
    項支出單據為憑，且其所列僱請人工、整修房屋及圍籬、鋪
    設水電管線、增購家電設備、種植果樹等，均係為自己興建
    房屋用供全家居住及出售果實得利，惟上開建物及占用土地
    植樹均屬無權占用，尚應拆屋返還占用土地予被上訴人，從
    而上訴人李鵬順所為上開抵銷抗辯，應非正當，而無足取。
十、綜上所述，被上訴人依民法第767條及第179條規定，請求(一)
    上訴人李鵬順將系爭470、472 地號土地上如附圖所示編號A
    、A1、B、B1、B2、C、C1、D、E、E1等部分建物均予拆除，
    返還占用之土地予被上訴人。給付被上訴人陳月華1萬4,202
    元及其中1萬979元自99年3月4日起算之法定遲延利息，暨自
    99年1月1日起至返還占用土地之日止按月給付256 元；給付
    被上訴人林振興2,099元及其中1,319元自99年3月4日起算之
    法定遲延利息，暨自99年1月1日起至返還占用土地之日止按
    月給付被上訴人林振興128 元；給付被上訴人何明校、徐榮
    新每人各1,049元及其中659元自99年3月4日起算之法定遲延
    利息，暨自99年1月1日起至返還占用土地之日止按月給付被
    上訴人何明校、徐榮新各64元。 (三)上訴人李清雄應自系爭
    470地號土地上如附圖所示編號A、A1之建物遷出等節，均為
    有理由，應予准許。原審為上開結論之判決，並無不合。上
    訴意旨指摘原判決不當，為無理由，應予駁回。
十一、據上論結：本件上訴為無理由，依民事訴訟法第385條第1
      項前段、第449條第1 項、第78條、第85條第1項但書，判
      決如主文。
中    華    民    國   100    年    6    月    29    日
                    民事第一庭
                        審判長法  官  張耀彩
                              法  官  盧彥如
                              法  官  林金吾
正本係照原本作成。
如不服本判決，應於收受送達後20日內向本院提出上訴書狀，其
未表明上訴理由者，應於提出上訴後20日內向本院補提理由書狀
（均須按他造當事人之人數附繕本）上訴時應提出委任律師或具
有律師資格之人之委任狀；委任有律師資格者，另應附具律師資
格證書及釋明委任人與受任人有民事訴訟法第466 條之1 第1 項
但書或第2 項（詳附註）所定關係之釋明文書影本。
如委任律師提起上訴者，應一併繳納上訴審裁判費。
中    華    民    國   100    年    6     月    29    日
                              書記官  張淑芳
附註：
民事訴訟法第466條之1（第1項、第2項）：
對於第二審判決上訴，上訴人應委任律師為訴訟代理人。但上訴
人或其他法定代理人具有律師資格者，不在此限。
上訴人之配偶、三親等內之血親、二親等內之姻親，或上訴人為
法人、中央或地方機關時，其所屬專任人員具有律師資格並經法
院認為適當者，亦得為第三審訴訟代理人。